【裁判字號】    95,訴,926
【裁判日期】    951027
【裁判案由】    損害賠償
【裁判全文】
臺灣桃園地方法院民事判決               95年度訴字第926號
原      告  丙○○○
訴訟代理人  許朝財律師
被      告  甲○○○
兼上一人
訴訟代理人  乙○○
上列當事人間請求損害賠償事件，於民國95年10月13日辯論終結
，本院判決如下：
    主  文
被告乙○○應給付原告新台幣壹佰伍拾捌萬玖仟捌佰陸拾元及自
民國九十五年七月八日起至清償日止，按年息百分之五計算之利
息。
被告甲○○○應給付原告新台幣壹佰伍拾捌萬玖仟捌佰陸拾元及
自民國九十五年七月八日起至清償日止，按年息百分之五計算之
利息。
訴訟費用由被告負擔。
    事  實
甲、原告方面：
壹、聲明：如主文所示。
貳、陳述：
一、坐落桃園縣龜山鄉○○○段大湖頂小段249-1 地號土地（下
    稱系爭249-1 地號土地）為兩造與訴外人藍安康、沈守乾所
    共有而信託登記為被告之名義，被告曾於民國81年12月11日
    簽立承諾書且經本院81年度認字第3704號（原告誤載為第70
    4 號）認證書（下稱本件承諾書）認證在案。嗣原告與藍安
    康、沈守乾於92年1 月1 日以存證信函請求被告返還信託物
    ，因返還信託物須先終止信託關係，是上開信託關係已據依
    該存證信函為終止之意思表示，原告等並就分割後系爭249-
    1 地號土地（詳後述）對被告提起土地所有權移轉登記之訴
    ，業經本院以92年度訴字第1845號、臺灣高等法院以94年度
    上字第231 號民事判決勝訴且確定在案（下稱本件前案判決
    ）。
二、惟被告前於90年6 月1 日自系爭249-1 地號土地分割出249-
    12、249-13地號2 筆土地（下稱系爭249-12、249-13地號土
    地），面積各為5 千平方公尺，而該2 筆土地亦屬同一信託
    關係範圍，其信託關係亦在上開終止之列。又系爭249-12、
    249-13地號土地經訴外人藍安康之債權人龜山農會聲請拍賣
    ，被告之債權人許新穀亦參與分配，經本院92年度執字第19
    451 號清償債務強制執行事件拍定。又因被告之債權人許新
    穀未能完全受償，故另向本院聲請以94年度執字第5169號強
    制執行將系爭249-1 地號土地拍賣。
三、系爭249-1 地號土地係因被告之債務導致被拍賣而無法依本
    件前案判決將土地返還登記予原告，係可歸責於被告，故原
    告自得依民法第226 條第1 項之規定向被告請求損害賠償。
    又系爭249-12、249-13地號土地係因原告以藍安康名義向龜
    山農會借款，而未能依約清償致遭查封、拍賣，故按照分配
    表中執行費13,043元、債權1,359,146 元及建物部分執行費
    411 元，共計1,372,600 元，應由原告負擔，故原告於請求
    被告2 人賠償之金額中各平均扣減686,300 元。
四、分割後系爭249-1 地號土地之拍定價格為1 千8 百萬元（8
    元捨棄），系爭249-12地號土地之拍定價格為2,051,600 元
    ，系爭249-13地號土地之拍定價格為2,71萬元，共計3 筆土
    地拍賣總金額為22,761,600元；其中被告之持份僅各占十分
    之一，原告持分占五分之一，扣除原告之債務686,300 元，
    被告應分別賠償原告之金額為1,589,860 元【計算式：（2,
    051,600 ＋2,710,000 ＋18,000,000）×1/2 ×1/5 －686,
    300 ＝1,589,860 】。
參、證據：提出本院81年度認字第3704號認證書、本院92年度訴
    字第1845號判決、臺灣高等法院94年度上字第231 號民事判
    決及確定證明書各1 件為證。
乙、被告方面：
壹、聲明：原告之訴駁回。
貳、陳述：
    否認原告得以存證信函終止信託關係而請求返還土地，所持
    理由與本件前案判決相同。
丙、本院依職權調閱本院94年執字5169號、92年執字19451 號、
    本件前案判決歷審卷宗。
    理  由
一、原告主張：分割前之系爭249-1 地號土地為兩造與訴外人藍
    安康、沈守乾所共有，並信託登記予被告2 人等語，然為被
    告所否認，就此，兩造均引用本件前案判決中之訴訟資料為
    本件之主張、答辯並以之為證明。經查：
  (一)分割前系爭249-1 地號土地面積原為55,575平方公尺，並登
    記於被告名下，應有部分各二分之一，嗣因分割而增加系爭
    249-12、249-13地號土地，並於90年6 月22日辦理登記，系
    爭249-12、249-13地號土地面積均為5 千平方公尺，有土地
    登記謄本4 件在案可稽（見本件前案判決一審卷第20、21、
    38頁，本院卷第26-28 頁），首堪認定。
  (二)次查，原告主張被告乙○○、甲○○○，曾於81年12月11日
    書立系爭承諾書，記載：立承諾書人乙○○、甲○○○承諾
    本件系爭249-1 地號土地（分割前）為兩造與藍安康、沈守
    乾、藍宏康等人所共有，並承諾於土地得辦理分割或所有權
    移轉登記時，無條件分割及移轉登記予藍安康等人共有，藍
    安康、藍宏康、沈守乾、丙○○○等4 人應有部分各五分之
    一；乙○○、甲○○○應有部分各十分之一等節，並提出系
    爭承諾書為憑，被告亦不爭執承諾書形式上真正，堪信為真
    。又藍宏康嗣於92年9 月23日死亡，由藍安康繼承，業據原
    告藍安康於本件前案提出戶籍謄本乙件可憑（見該案一審卷
    第12 0頁），是藍安康就系爭承諾書所載之權利範圍應擴張
    為五分之二，亦可認定。
  (三)被告於本件係引用其於本件前案判決中所為之答辯而為本件
    之辯詞，已如前述，被告就系爭承諾書之真正並不否認，而
    係於本件前案判決中以兩造間並無信託關係存在，系爭承諾
    書係受原告等之詐欺或係通謀虛偽意思表示而立等語置辯。
    因按，確定判決之既判力，固以訴訟標的經表現於主文判斷
    事項為限，判決理由並無既判力，但法院於判決理由中，就
    訴訟標的以外，當事人主張之重要爭點，本於當事人辯論之
    結果已為判斷時，對此重要爭點所為之判斷，除有顯然違背
    法令，或當事人已提出新訴訟資料，足以推翻原判斷之情形
    外，應解為在同一當事人就該已經法院判斷之重要爭點，不
    得作相反之主張或判斷，始符民事訴訟上誠信原則（最高法
    院92年度台上字第315 號判決意旨參照）。查被告上開所辯
    分經本件前案判決以：系爭承諾書係於81年12月11日簽署，
    距本件前案判決起訴時，已逾民法第92條第1 項前段、第93
    條所定之10年可得撤銷之除斥期間，被告以受詐欺而為承諾
    意思表示，拒絕返還系爭土地，並無依據。又被告亦無法就
    系爭承諾書係兩造通謀虛偽意思表示而成立一節，負舉證之
    責。且依原告於本件前案判決所提出之兩造所立之系爭承諾
    書，及47年由徐月女、乙○○與徐朝康、徐木金、藍安康、
    藍宏康共同書立之「共同耕作承領耕地合約書」（下稱合約
    書，見本件前案判決二審卷(一)第120 頁），其上記載原告等
    人，係共同耕作承領系爭土地，徐申康（被告乙○○之被繼
    承人）應係以代表原告等人身分承領系爭土地。並有本件前
    案證人何松男於一審證稱：「（問：本件土地是何人在耕作
    ？）是他們兄弟在耕作，徐木金、藍安康、藍宏康在耕作，
    我的土地在其旁邊，地號不記得了。」、「（問：是否認徐
    申康？有無在該處耕作？）證人答：徐申康在我小孩時認識
    ，我只知道他是出家，不知道有無在耕作」等語，足見系爭
    249-1 地號土地（分割前）應早已有共同耕作之事實，原告
    於本件前案稱系爭合約書係其上所載之47年訂立一語，應非
    虛構。又依原告所提出79年3 月27日，由藍安康、沈守乾、
    丙○○○及已歿之藍宏康與乙○○、甲○○○等人親筆簽名
    之「土地持分取得協議書」（見同上卷122 頁），已堪認原
    告主張系爭249-1 地號土地（分割前）於81年間書立系爭承
    諾書前，即已就系爭土地有共同耕作之事實，並已成立信託
    關係者為可採。另被告所辯原告並未依合約書第2 條約定繳
    清承領地價等語，僅係各房取得所有權之要件，縱未繳清，
    亦無礙於兩造之前即已有信託關係之成立，而不足以否認上
    開信託關係之存在。再被告依桃園縣龜山鄉農會94年5 月4
    日桃龜農保字第0940002070號函所附，藍安康於71年1 月27
    日申請加入農會會員之相關附件（含「土地租賃契約書」乙
    份）」見同上卷第99頁），及「77年2 月11日申請加入農保
    之申請書」（見同上卷102 頁），據以主張被告於71年間，
    為系爭249-1 地號土地（分割前）唯一所有權人，但查：該
    土地租賃契約書之簽名，藍安康否認其真正，稱當時因系爭
    土地信託登記被告名義，無法加入農會成為會員，乃委由村
    長何榮生辦理，由何榮生（已亡故）所寫，該租賃契約書最
    後面簽名之「出租人乙○○」、「承租人藍安康」及「證明
    人何榮生」筆跡出自同人可證。又查，該租賃契約書之租額
    為「免租」，並至承租人放棄耕作止，如真有租約存在，何
    以竟有免租約定，且如真係有系爭土地租賃關係，則何以79
    年間，被告竟會書立其所不否認真正之土地取得協議書及81
    年再書立系爭承諾書，堪認藍安康主張該租約，係因辦理加
    入農會，當時因系爭土地信託登記上訴人名義，因此書立該
    租賃契約書，以便做為辦會及健保之用者，較為可採。另桃
    園縣政府檢送「佃農承租有農地複查表」及「桃園縣龜山鄉
    私有耕地放領清冊」（見同上卷第137 、132 頁），核與承
    耕土地之分配，亦無直接關聯，不足以否認系爭信託關係之
    存在等理由，認被告所提上開事證，尚不足以證明其所辯稱
    系爭承諾書係出於通謀虛偽意思表示，所辯系爭承諾書無效
    等語，應無可採。是以原告主張終止兩造之信託關係，被告
    即有依承諾書約定，應履行「於土地辦理分割或所有權移轉
    登記時，無條件分割及移轉登記」之義務。且被告既於81年
    12月11日簽署本件承諾書時，已表示兩造間因該承諾書而另
    成立一新的信託關係，原告自可得隨時終止本件信託關係，
    故其於於92年1 月1 日以存證信函，請求返還信託物時，即
    為終止兩造間之信託關係，時效期間應從該時起算，距92年
    8 月20日提起本件前案判決時，其請求權未逾15年之時效，
    認原告主張業已終止依系爭承諾書而成立之信託關係，請求
    返還系爭信託物之法律關係，將系爭系爭249-1 地號土地（
    分割後，因原告於本件前案判決係針對分割後之系爭249-1
    地號土地起訴）應有部分五分之二移轉登記予訴外人藍安康
    、應有部分各五分之一移轉登記予訴外人沈守乾、原告丙○○○，係屬有據，而予准許。上情業據本院依職權調閱本件
    前案判決歷審卷宗查閱無訛，經核本件前案判決於判決理由
    中所為上開判斷，並無顯然違背法令之情，被告於本件亦未
    提出足以推翻原判斷之新訴訟資料，是被告於本件仍就兩造
    間之系爭信託關係否認其存在，自無可取。
二、承前，系爭249-12、249-13地號土地係於系爭信託關係成立
    後，始於90年6 月22日自系爭249-1 地號土地分割而來，自
    屬系爭信託關係範圍，而系爭信託關係嗣既於92年1 月1 日
    經原告等以存證信函表示終止，則原告依終止信託關係後返
    還信託物之法律關係，自得請求被告甲○○○應將系爭249-
    12、249-13地號土地所有權二分之一，辦理移轉登記予原告
    五分之一；被告乙○○應將系爭249-12、249-13地號土地所
    有權二分之一，辦理移轉登記予原告五分之一。又依本件前
    案確定判決，被告甲○○○、乙○○亦均負將系爭249-1 地
    號土地（分割後）所有權，應有部分各二分之一，分別移轉
    登記應有部分五分之一予原告之責。
三、原告復主張系爭3 筆土地均遭法院查封拍賣，被告上開應負
    移轉登記系爭土地應有部分予原告之責已陷於給付不能，被
    告自應賠償原告以賣得價金按應有部分比例計算之金額等語
    。經查：
  (一)按因不可歸責於債務人之事由，致給付不能者，債務人免給
    付義務。債務人因前項給付不能之事由，對第三人有損害賠
    償請求權者，債權人得向債務人請求讓與其損害賠償請求權
    ，或交付其所受領之賠償物。又因可歸責於債務人之事由，
    致給付不能者，債權人得請求賠償損害。民法第225 條、第
    226 條第1 項分別定有明文。又政府徵收土地給與上訴人（
    即出賣人）之補償地價，雖非侵權行為之賠償金，惟係上訴
    人於其所負債務陷於給付不能發生之一種代替利益，此項補
    償地價給付請求權，被上訴人（即買受人）非不得類推適用
    民法第225 條第2 項之規定，請求讓與。亦有最高法院80年
    台上字第2504號判例意旨可資參照。
  (二)經查，系爭249-1 地號土地（分割後）係經被告之債權人即
    訴外人許新穀以本院所核發90年度促字第49008 號確定之支
    付命令為執行名義，向本院聲請對被告強制執行，經本院民
    事執行處以94年度執字第5169號清償債務強制執行事件受理
    在案，並於95年5 月9 日由訴外人羅秉坤、林麗華以1 千8
    百萬零8 元拍定，於同年月16日核發權利移轉證書等情，業
    據本院依職權調閱上開執行卷宗無誤，是原告主張被告就系
    爭249-1 地號土地（分割後）依本件前案判決所負之移轉應
    有部分予原告之給付，已陷於給付不能等語，足認屬實，且
    該給付不能自屬可歸責於被告之事由所致，是原告主張以上
    開賣得價金1 千8 百萬元計算（捨棄8 元），由被告按原告
    應有部分比例賠償等語，亦屬有據。
  (三)次查，系爭249-12、249-13地號土地係由龜山農會以債權人
    身份，因借款人即藍安康以被告甲○○○、乙○○為連帶保
    證人向其借款，尚欠1,115,501 元及利息、違約金為由，以
    本院所核發91年度促字第45605 號確定之支付命令為執行名
    義，向本院對藍安康及被告甲○○○、乙○○3 人聲請強制
    執行，經本院民事執行處以92年度執字第19451 號清償債務
    強制執行事件受理在案，並於93年6 月24日由訴外人藍盧來
    好以271 萬元拍定系爭249-13地號土地，於93年10月14日由
    訴外人劉美華等5 人以205 萬1 千6 百元拍定系爭249-12地
    號土地，而先後於93年7 月9 日、同年10月19日核發權利移
    轉證書等情，亦據本院依職權調閱上開執行卷宗無誤，是原
    告主張被告就系爭249-12、249-13地號土地所負之移轉應有
    部分予原告之給付，已陷於給付不能等語，亦認屬實。次查
    ，原告主張上開債務雖以藍安康為借款人，惟實際上係由原
    告因藍安康具農會會員資格而借其名義所為，此為被告所不
    爭執，是藍安康既僅係原告之名義借款人，而被告甲○○○
    、乙○○為連帶保證人，並提供上開土地為擔保，則對原告
    而言，被告之給付不能應屬不能歸責於己之事由，因此，原
    告自不得再就系爭249-12、249-13地號土地之賣得價金對被
    告主張權利。惟原告所應負擔之債務額，既經債權人拍賣系
    爭249-12、249-13地號土地取償，則於計算上，仍應將系爭
    249-12、249-13地號土地之賣得價金原應分配予原告部分金
    額中扣除，如有不足扣抵之數，始為原告應賠償被告部分，
    再於後述系爭249-1 地號土地賣得價金中扣除，則原告應負
    責清償之債務始無重覆抵銷之情，附此敘明。
  (四)再查，依本院92年度執字第19451 號卷第209 、210 頁所附
    分配表所示，執行費為13,043元、債權額為1,359,146 元（
    本金、利息及違約金）、建物部分執行費為411 元，共計1,
    372,600 元，是原告主張上開金額應由伊負擔，並平均於被
    告應給付伊之金額中扣抵686,300 元等語，即屬可採。又上
    開系爭3 筆土地總拍定金額為22,761,600元，被告2 人之應
    有部分各為十分之一，原告則為五分之一，則於各扣抵原告
    之所應負擔之債務額686,300 元後，被告應分別賠償原告之
    金額即為1,589,860 元【計算式：（2,051,600 ＋2,710,00
    0 ＋18,000,000）×1/2 ×1/5 －686,300 ＝1,589,860 】
    。
四、從而，原告本於終止信託關係後返還所有物及民法關於給付
    不能之法律關係，請求被告乙○○、甲○○○各應給付原告
    1,589,860 元，及均自起訴狀繕本送達之翌日即95年7 月8
    日起至清償日止，按年息5%計算之利息，為有理由，應予准
    許。
五、本件事證已臻明確，兩造其餘之主張、陳述及所提之證據資
    料，核與判決結果無何影響，爰不一一論述，附此敘明。
六、據上論結，本件原告之訴為有理由，依民事訴訟法第78條、
    第85條第1 項前段，判決如主文。
中    華    民    國    95    年    10    月    27    日
                  民事第二庭    法  官  范明達
以上正本係照原本作成
如對本判決上訴，須於判決送達後20日內向本院提出上訴狀
中    華    民    國    95    年    11    月    3     日
                                書記官  江世亨


司法院資訊處製作；財團法人民間司法改革基金會備份。
